臺灣嘉義地方法院刑事判決
109年度易字第612號
公  訴  人  臺灣嘉義地方檢察署檢察官
被      告  蔡博宗


選任辯護人  吳文淑律師
            馮基源律師
上列被告因違反廢棄物清理法案件，經檢察官提起公訴（109 年
度偵字第3975號），本院判決如下：
    主    文
蔡博宗無罪。
    理    由
一、公訴意旨略以：被告蔡博宗係南亞塑膠工業股份有限公司新
　　港CCL 一廠（址設嘉義縣○○鄉○○○○區0 號，下稱CCL 一廠）
    安全衛生工程師，負責處置CCL 一廠之事業廢棄物清理事務
    ，依法有申報清理廢棄物之義務，不得申報不實，詎其明知
    CCL 【起訴書以下誤載為CLL ，均予更正】一廠於民國106 
    年4 月25日，將該廠蒸餾塔底所產生廢棄物「廢樹脂
　　」樣品送檢驗後，檢驗結果為閃火點﹤40℃，屬廢棄物種類代
    碼為「C-0301」之易燃性有害事業廢棄物，竟基於申報不實
    之犯意，於106 年8 月1 日CCL 一廠與無處理「C-0301」代
    碼廢棄物許可之乙級廢棄物處理機構聿陽有限公司（下稱聿
    陽公司）簽署一般事業廢棄物代處理契約書後，被告蔡博宗
    於106 年12月7 日、107 年4 月24日、107 年8 月16日，在
    CCL 一廠，向主管機關申報上開「廢樹脂」為廢棄物種類
　　代碼「D-0202」之一般事業廢棄物，使CCL 一廠所委託不知
　　情之元琦企業有限公司（下稱元琦公司；甲級廢棄物清除機
　　構）分別將上開CCL 一廠有害事業廢棄物「廢樹脂」8.5 噸
　　、8.01 噸、6.74 噸，共計23.25 噸，載運至屏東縣○○鄉
　　○○路00號之聿陽公司，交由聿陽公司總經理林錦明、廠長
　　廣騏源（上2 人所涉違反廢棄物清理法第46條第4 款部分另
　　由檢察官偵辦中）以一般事業廢棄物方式處理。嗣經行政院
　　環境保護署環境督察總隊南區環境督察大隊（下稱行政院環
　　保署南區督察大隊）稽查後，始知上情。因認被告涉犯廢棄
　　物清理法第48條之申報不實罪嫌等語。
二、按犯罪事實應依證據認定之，無證據不得認定犯罪事實；不
    能證明被告犯罪者應諭知無罪之判決，刑事訴訟法第154 條
    第2 項、第301 條第1 項分別定有明文。次按認定犯罪事實
    所憑之證據，雖不以直接證據為限，間接證據亦包括在內；
    然無論直接或間接證據，其為訴訟上之證明，須於通常一般
    之人均不致於有所懷疑，而得確信其為真實之程度者，始得
    據之為有罪之認定，倘其證明尚未達到此一程度，而有合理
    性懷疑之存在時，即難遽採為不利被告之認定（最高法院76
    年度台上字第4986號判例可供參照）。又檢察官對於起訴之
    犯罪事實，應負提出證據及說服之實質舉證責任。倘其所提
    出之證據，不足為被告有罪之積極證明，或其指出證明之方
    法，無從說服法院以形成被告有罪之心證，基於無罪推定之
    原則，自應為被告無罪判決之諭知，刑事妥速審判法第6 條
    亦有明文。另按犯罪事實之認定，係據以確定具體的刑罰權
    之基礎，自須經嚴格之證明，故其所憑之證據不僅應具有證
    據能力，且須經合法之調查程序，否則即不得作為有罪認定
    之依據。倘法院審理之結果，認為不能證明被告犯罪，而為
    無罪之諭知，即無前揭第154 條第2 項所謂「應依證據認定
　　」之犯罪事實之存在。因此，同法第308 條前段規定，無罪
    之判決書只須記載主文及理由。而其理由之論敘，僅須與卷
    存證據資料相符，且與經驗法則、論理法則無違即可，所使
    用之證據亦不以具有證據能力者為限，即使不具證據能力之
    傳聞證據，亦非不得資為彈劾證據使用。故無罪之判決書，
    就傳聞證據是否例外具有證據能力，本無須於理由內論敘說
    明（最高法院100 年度台上字第2980號判決參照）。
三、公訴意旨認上開被告涉犯廢棄物清理法第48條之申報不實罪
    嫌，無非係以：㈠被告之供述；㈡證人即CCL 一廠廠長吳奇振
    之證述；㈢證人即聿陽公司總經理林錦明、廠長廣騏源之證
    述；㈣證人即行政院環保署南區督察大隊技士黃美華、陳逸
    平、黃明春之證述；㈤證人即嘉義縣環境保護局（下稱嘉義
    縣環保局）技士沈尚昱、蘇群仁之證述；㈥CCL 一廠事業廢
    棄物清理計畫書多版影本；㈦106 年8 月1 日事業廢棄物清
    除合約（清除廠商元琦公司）附件桃園市政府廢棄物清除許
    可證影本；㈧106 年8 月1 日一般事業廢棄物代處理契約書
    （處理機構聿陽公司）附件屏東縣政府廢棄物處理許可證
　　、台灣檢驗科技股份有限公司106 年5 月9 日廢棄物樣品檢
　　驗報告影本；㈨106 年12月7 日、107 年4 月24日、107 年
　　8 月16日之地磅單、事業廢棄物委託共同處理管制遞送三聯
　　單、事業廢棄物妥善處理紀錄文件；㈩行政院環境保護署10
　　8 年2 月15日環署督字第1080011639號函暨檢附108 年1 月
　　10日南區環境督察大隊督察紀錄、南區環境督察大隊檢測報
　　告、圖片檔案；嘉義縣環境保護局108 年5 月3 日嘉環廢
　　字第1080010153號函暨執行違反廢棄物清理法案件裁處書（
　　（裁處書字號：00-000-000000 ）、CCL 一廠108 年5 月28
　　日訴願書、嘉義縣政府108 年8 月26日府行法訴字第108013
　　2410號訴願決定書（一事不二罰）各1 份等資為論據。
四、訊據被告固坦承於前揭時間，委託元琦公司載運廢棄物種類
    代碼「D-0202」交由聿陽公司以一般事業廢棄物方式「熱處
    理」為之，惟否認有何申報不實之犯行，辯稱：廢樹脂原本
    編列代碼「D-0299」，101 年間嘉義縣環保局人員來指導時
    口頭建議這種液態改為代碼「D-0202」，此後一直使用代碼
　　「D-0202」，於106 年間發包中心重新招標清除、處理廠商
　　，投標的元琦公司即甲級清除廠商會搭配處理廠商再報價，
    元琦公司要求提供檢驗報告，才將「D-0202」送驗，且檢附
    檢驗報告在契約書後面，對於檢驗結果之閃火點並沒有特別
    注意，因為依據有害事業廢棄物認定標準第5 條第3 款前段
    規定，「D-0202」不具八大毒性且採焚化或熱處理，得認定
    為一般事業廢棄物，無論閃火點高於或低於60℃，本來即可
    以一般事業廢棄物之熱處理除去其有害性，故申報D 類無需
    更改，迄108 年間行政院環保署南區督察大隊稽查時，也是
    主動提供檢驗報告，經稽查技士告知這種應為代碼「C-0301
　　」而送法辦，但從發包、簽約、稽查等過程，伊自始無刻意
    隱瞞或明知而申報不實，廠區本就持續去化及減量廢棄物，
    以產出量而言「D-0202」不多，108 年稽查後立即修改製程
    沒有再產出等語；以及辯護人亦答辯：針對有害事業廢棄物
    認定標準第5 條第3 款之解讀各自不同，乃事業單位與主管
    機關認知不一致，縱有歧異或不盡完備，事業單位也是尊重
    主管機關的行政指導，但絕非直接故意或明知故犯違法等詞
    （見院卷一第137 頁、第218 頁；院卷二第46-47 頁、第20
    1-205 頁、第207-210 頁）。經查：
  ㈠被告擔任CCL 一廠之安全衛生工程師，負責處置廠內之事業
    廢棄物清除、處理事務，以及106 年12月7 日、107 年4 月
    24日、107 年8 月16日，依約委託元琦公司分別清除廢棄物
    代碼「D-0202」8.5 噸、8.01 噸、6.74 噸載運至聿陽公司
    以一般事業廢棄物方式「熱處理」等節，均為被告所不爭執
　　，且經證人吳奇振、林錦明、廣騏源證述在卷，復有106 年
    12月7 日、107 年4 月24日、107 年8 月16日之地磅單、事
    業廢棄物委託共同處理管制遞送三聯單、事業廢棄物妥善處
    理紀錄文件等在卷可參（見警卷第78-87 頁）。此部分事實
　　，應堪認定。
  ㈡又廢棄物清除及處理之發包業務係由台塑企業總管理處發包
    中心對外辦理公開招標、發包作業，CCL 一廠於106 年8 月
　　1 日與元琦公司簽約亦係經發包中心統一對外為之，由清除
　　機構即元琦公司報價並得標，處理機構則由元琦公司自覓，
　　有卷附該發包中心110 年5 月5 日總發業字第110B025 號函
　　、外包呈核表可佐（見院卷一第79頁、第315 頁）。另證人
    即元琦公司業務人員陳宥嬙證述：廢棄物需要有三方合約，
    元琦公司是甲級清除廠商，伊去網站輸入代碼搜尋能收受的
    處理廠商有哪些，一開始找有配合、位在桃園觀音「水美工
    程」以焚化方式甲級處理廠商，「水美工程」要求提供含閃
    火點的檢驗報告，伊請CCL 一廠送驗並提供檢驗報告，但該
    年度處理廠商較少、原本合約客戶已經很難排進廠，又參與
    CCL 一廠投標只能另搜尋找到聿陽公司以熱處理的乙級處理
    廠商，而處理廠商甲級不一定比乙級的價格貴，要看當年度
    供需狀況波動，聿陽公司允收後就報價給伊，伊再加計運費
    一起報價給發包中心，經過議價流程，發包中心同意會交付
    契約書，由伊轉交給聿陽公司的一般事業廢棄物代處理契約
    書有附上檢驗報告，聿陽公司簽署並蓋騎縫章等語明確（見
    警卷第36-38 頁；院卷二第16-27 頁），且庭呈元琦公司與
    聿陽公司合作契約書1 份（見院卷二第93-97 頁），以及有
    卷內①106 年8 月1 日一般事業廢棄物代處理契約書（處理
    機構聿陽公司）附件屏東縣政府廢棄物處理許可證（乙級）
　　、台灣檢驗科技股份有限公司106 年5 月9 日廢棄物樣品檢
    驗報告、②106 年8 月1 日事業廢棄物清除合約（清除廠商
    元琦公司）附件桃園市政府廢棄物清除許可證（甲級）為證
    （見警卷第43-62 頁、第63-77 頁）。
　㈢按廢棄物清理法第48條規定：依本法規定有申報義務，明知
    為不實之事項而申報不實或於業務上作成之文書為虛偽記載
    者，處3 年以下有期徒刑、拘役或科或併科新臺幣（下同）
    1 千萬元以下罰金。又法律明文規定，以「明知」為其主觀
    犯罪要件時，則僅指直接故意而言，若係間接故意或過失，
    均不能繩以該條之罪。而行為人對於構成犯罪之事實，是否
    明知並有意使其發生，即是否具有直接故意，仍應依證據認
    定之（臺灣高等法院臺南分院108 年度上訴字第109 號判決
    意旨參照）。是本件被告雖有依法申報之責，惟主要爭點即
    上開廢棄物種類編列代碼「D-0202」，被告主觀上有無明知
    不實而故意申報之直接故意，茲述如下。
　㈣次按經中央主管機關指定公告一定規模之事業，應於公告之
    一定期限辦理下列事項：一、檢具事業廢棄物清理計畫書，
    送直轄市、縣（市）主管機關或中央主管機關委託之機關審
    查核准後，始得營運；與事業廢棄物產生、清理有關事項變
    更時，亦同，廢棄物清理法第31條第1 項第1 款定有明文。
　　本件事業單位（CCL 一廠）確有提交事業廢棄物清理計畫書
    予地方主管機關（嘉義縣環保局）審查核准乙節，有嘉義縣
    環境保護局106 年11月14日嘉環廢字第1060029478號函核准
    新港廠所提106 年10月20日事業廢棄物清理計畫書變更一案
    在卷可查（見南檢偵卷第48-220頁）。此外，CCL 一廠歷來
    依上開規定提交申報事業廢棄物清理計畫書，除106 年2 月
    20日事業廢棄物清理計畫書之申報系統審核通過（參南檢偵
    卷第22-27 頁）外，另經證人即嘉義縣環保局技士沈尚昱於
    偵訊時庭呈事業廢棄物清理計畫書第9 版、第10版、第14版
　　、第26版等附卷可憑（見嘉檢偵卷二第27頁、第37-84 頁）
　　。而事業廢棄物清理計畫書各版本，申報提列廢棄物種類達
    數百千種，主管機關不可能逐一檢驗確認而採書面形式審查
　　，經證人即嘉義縣環保局技士蘇群仁偵訊時證述在卷（見嘉
    檢偵卷二第29頁）。觀諸前揭100 年1 月27日第9 版之製程
    代碼260999產出廢棄物種類代碼「D-0299（廢塑膠混合物）
　　」，與101 年9 月6 日第14版之製程代碼260999產出廢棄物
    種類代碼「D-0202（廢樹脂）」（見嘉檢偵卷二第35頁、第
    57頁、第69頁），比對相近版本之2 者製程代碼均同一，雖
    迄今隔逾9 年且無書面資料可考，然100 年、101 年間廢棄
    物種類代碼由「D-0299」修改為「D-0202」，衡情CCL 一廠
    應無短期內自行修改變更同為D 碼之必要，則被告稱於101 
    年間嘉義縣環保局人員指導口頭建議修改代碼為「D-0202」
　　，此後遵照沿用乙節，應不至憑空捏造或明顯悖於常情。
　㈤又廢棄物清理流程分有「貯存」、「清除」及「處理」三者
　　，所謂「貯存」指事業廢棄物於清除、處理前，放置於特定
    地點或貯存容器、設施內之行為，「清除」指事業廢棄物之
    收集、運輸行為，「處理」則有中間處理及最終處置行為。
　　有害事業廢棄物認定標準第5 條第3 款規定：前條第6 款第
    1 目之廢液不具下列性質且採焚化或熱處理者，得認定為一
    般事業廢棄物。但處理前之貯存、清除，應符合有害事業廢
    棄物相關規定：㈠製程有害事業廢棄物。㈡毒性有害事業廢棄
    物。㈢溶出毒性事業廢棄物。㈣戴奧辛有害事業廢棄物。㈤多
    氯聯苯有害事業廢棄物。㈥腐蝕性事業廢棄物。㈦反應性事業
    廢棄物。㈧其他經中央主管機關指定者。是有害事業廢棄物
    認定標準第5 條第3 款之前段，開放得認定為一般事業廢棄
    物之情形。
　㈥上開廢樹脂「D-0202」經送台灣檢驗科技股份有限公司檢測
    結果閃火點﹤40℃一節，有前揭該公司106 年5 月9 日廢棄物
    樣品檢驗報告可參（見警卷第60-62 頁）。是上開廢樹脂按
    其外觀型態、燃點特性可能適用代碼「D-0299」、「D-02
　　02」、「C-0301」，而證人即行政院環保署南區督察大隊技
    士黃美華、陳逸平、黃明春均認適用較高階代碼「C-0301」
    有害事業廢棄物而非代碼「D-0202」一般事業廢棄物（參嘉
    檢偵二卷第28-29 頁；院卷二第38頁、第50頁），並有行政
    院環境保護署108 年2 月15日環署督字第1080011639號函暨
    檢附108 年1 月10日南區環境督察大隊督察紀錄、南區環境
    督察大隊檢測報告、圖片檔案在卷可考（見嘉檢偵一卷第83
    -93頁）。惟廢棄物產出態樣與代碼種類繁多，在判斷適用
    編列代碼方面，原則大多數固有範例可資依循，少數因主觀
    認知不同而歧異，在所難免，上開廢樹脂經事業單位原編列
    「D-0299」、地方嘉義縣環保局建議修改「D-0202」、中央
    行政院環保署南區督察大隊認定「C-0301」，同為環境保護
    之地方與中央行政一體，倘非惡意謊報或隱匿迴避，主管機
    關仍得予行政指導要求修改，而非遽推論明知故意申報不實
    之刑責，此經上開證人黃明春證述在卷（見院卷二第39-40
　　頁、第42頁），另證人黃美華亦證述如果代碼錯誤可以更正
    一節明確（見院卷二第52頁）。
　㈦況且102 年11月10日事業廢棄物清除合約書（清除廠商上源
    公司）搭配甲級處理廠商日友公司價格1 公斤30元（參南檢
    偵卷第249 頁；嘉檢偵二卷第85頁、第105-127 頁），106 
    年8 月1 日事業廢棄物清除合約（清除廠商元琦公司）搭配
    乙級處理廠商聿陽公司價格1 公斤48元（參警卷第64頁），
    比較價格而論，殊難想見被告可能圖利個人、CCL 一廠、台
    塑企業或投標廠商之動機。遑論，前述事業廢棄物清理計畫
    書均列載其他C 碼廢棄物，甚至廠區內不乏C 碼廢棄物，及
    前揭106 年8 月1 日一般事業廢棄物代處理契約書（處理機
    構聿陽公司）檢附台灣檢驗科技股份有限公司106 年5 月9 
    日廢棄物樣品檢驗報告，參之代碼修改申報脈絡、發包投標
    議價簽約等揭示透明過程，實難認被告針對單一「D-0202」
    蓄意隱瞞或惡意規避排除之情事，要無從推認其主觀上有何
    直接故意可言。
　㈧末按，處理機構分級及專業技術人員設置規定如下：乙級：
    從事一般廢棄物及一般事業廢棄物處理業務；應置專任乙級
    以上處理技術員1 人。每月許可量達5 千公噸以上者，應置
    專任乙級以上處理技術員2 人，公民營廢棄物清除處理機構
    許可辦法第6 條第2 項第2 款定有明文。對照前開有害事業
    廢棄物認定標準第5 條第3 款規定：前條第6 款第1 目之廢
    液不具下列性質且採焚化或熱處理者，得認定為一般事業廢
    棄物。故事業單位（CCL 一廠）據上認知乙級處理機構得收
    受一般事業廢棄物，應非虛妄無的。此亦經嘉義縣政府110 
    年4 月28日府行法訴字第1100056786號訴願決定書內容認定
    在案（參院卷二第79-86 頁）。退步言，縱如CCL 一廠誤為
    編碼「D-0202」不盡正確，惟編列代碼之目的無非係為控管
    後續處置流程，代碼「D-0202」本不具八大毒性，且經聿陽
    公司以熱處理裂解銷燬後即除去有害性，對於環境保護尚無
    任何危害或影響。至證人黃美華堅稱CCL 一廠對於處理機構
    「許可證級別」與「可許處理種類」同受公民營廢棄物清除
    處理機構許可辦法之規範約受云云（見院卷二第54頁），然
    而公民營廢棄物清除處理機構許可辦法之規範對象乃公民營
    廢棄物清除處理機構（參酌最高法院95年度台上字第2290號
    判決意旨），事業單位（CCL 一廠）交付端與處理機構（聿
    陽公司）收受端各有權責劃分、不同獨立主體，自難以上開
    辦法之法條文義無法一望即知之事項逕轉嫁或苛責事業單位
　　，更不足為不利於被告之認定。
五、綜上所述，公訴人就被告明知不實而申報之直接故意，所為
    證明方法，尚未達於通常一般之人均不致有所懷疑而得確信
    其為真實之程度，自無從說服本院形成有罪之心證。此外，
    復查無其他積極證據足資證明被告有公訴意旨所指之犯行，
    揆諸首揭法條、判例要旨及說明，基於無罪推定之原則，應
    為被告無罪之諭知，以示慎審。
據上論斷，應依刑事訴訟法第301 條第1 項，判決如主文。
本案經檢察官詹喬偉偵查起訴，由檢察官林俊良到庭實行公訴。
中　　華　　民　　國　　110 　年　　8 　　月　　6 　　日
                  刑事第二庭    法  官  王品惠
以上正本證明與原本無異。
如不服本判決應於收受判決後20日內向本院提出上訴書狀，並應
敘述具體理由；其未敘述上訴理由者，應於上訴期間屆滿後20日
內向本院補提理由書（均須按他造當事人之人數附繕本）「切勿
逕送上級法院」。告訴人或被害人如對於本判決不服者，應具備
理由請求檢察官上訴，其上訴期間之計算係以檢察官收受判決正
本之日期為準。
中　　華　　民　　國　　110 　年　　8 　　月　　6 　　日
                                書記官  黃亭嘉